臺灣高等法院臺南分院民事判決　99年度上易字第150號
上　訴　人　王美心
訴訟代理人　王福村
被 上 訴人　吳威志
　　　　　　邱秋庸
共　　　同
訴訟代理人　嚴庚辰　律師
複 代 理人　林琦勝　律師
上列當事人間請求損害賠償事件，上訴人對於中華民國99年4月
13日台灣雲林地方法院第一審判決（97年度訴字第502號）提起
上訴，並為訴之減縮，本院於100年2月8日言詞辯論終結，判決
如下：
    主      文
上訴駁回。
第二審訴訟費用由上訴人負擔。
    事實及理由
壹、程序方面：
    按訴狀送達後，原告不得將原訴變更或追加他訴。但有下列
    各款情形之一者，不在此限：「三、擴張或減縮應受判決事
    項之聲明者；．．」；在第二審為訴之變更或追加，非經他
    造同意，不得為之，但有民事訴訟法第255條第1項第2款至
    第6款之情形者，不在此限，民事訴訟法第255條第1項第3款
    、第446條第1項分別定有明文。另於原審請求被上訴人應澄
    清並刊登於4家報紙與1家雜誌以回復其名譽，嗣於本院改為
    刊登2家報紙道歉啟事，核係減縮應受判決事項之聲明（見
    本院卷1第48、49頁），為訴之減縮，此部分依民事訴訟法
    第446條第1項準用同法第255條第1項第3款之規定，此部分
    之減縮，毋庸經對造同意，即為合法，自應准許；至上訴人
    原審起訴聲明係主張被上訴人故意為不法之侵權行為（指誣
    告、偽證、偽造文書等行為），於本院上訴時除主張有故意
    侵權行為外，補列被上訴人同有民法第184條之過失不法侵
    權行為，此部分核係更正法律上之陳述，並非訴之追加，合
    併說明。
貳、實體部分：
一、上訴人主張：
    上訴人原任職雲林科技大學（下稱雲科大）科技法律研究所
    （下稱科法所）之助理教授，曾於民國（下同）95年8月間
    ，向行政院國家科學委員會（下稱國科會），提出產學合作
    計劃，申請國科會給予伊在雲林參與主持之學校研究計劃（
    簡稱小產學）活動補助款，因遭被上訴人吳威志、邱秋庸故
    意以錯誤訊息逕至法務部調查局雲林縣調查站（下稱雲林調
    查站）與臺灣雲林地方法院檢察署（下稱雲林地檢署）誣告
    、偽證，導致伊於96年3月12日、97年3月26日兩度媒體大量
    以頭版頭條連日錯誤報導誹謗伊數日，對伊造成學術與名譽
    重創至今無法回復，讓伊近年來五十多項學術活動均未獲校
    方補助，十五項國科會申請全部被拒絕，明顯呈現損害，至
    今伊已經損失產學合作與企業顧問收入達新台幣（下同）數
    百萬元，故被上訴人等應負損害賠償責任。
  (一)關於被上訴人吳威志不法侵害其權利部分：
    按國科會對研究計畫案件管理流程為：1.主持人完成案件送
    件校內承辦單位，上傳後才會有條碼編號。2.承辦單位（系
    所院校）送件確認後會有郵件通知狀態。3.經承辦單位（系
    所院校）的確認，才能送出到國科會。4.國科會確認收件才
    會有郵件通知主持人。本件國科會小產學研究計畫，伊於上
    傳校內承辦單位前，於95年8月8日早上9點9分已以電子郵件
    （內有附件檔「中草藥萃取聲明書申請書.doc （376K）」
    ）、95年8月8日晚間8點20分以電子郵件（內有四個附件檔
    ，其一為「中草藥萃取聲明書申請書.doc （375K）」）寄
    送給被上訴人吳威志，由上開郵件附檔尚未有國科會條碼，
    亦無主持人簽署，可知伊非未提供內容給主持人或共同主持
    人；且於95年8月8日至截止日12日間，伊數度以電子郵件及
    電話徵詢吳威志同意，並非半個月未與吳威志連絡，況伊並
    不能直接送件到國科會，伊只能完成校內送件，經系所確認
    或校方確認後，才能由系所或校方共同完成送件國科會，詎
    吳威志卻於上開訊問筆錄偽證伊未提供內容給主持人或共同
    主持人、伊越權直接送件到國科會、伊半個月未與吳威志連
    絡等語，欲陷伊於偽造文書之罪。又吳威志並未受邀擔任共
    同主持人，故不會有國科會寄送共同主持人簽署郵件，而吳
    威志於96年1月29日於雲林調查站之調查筆錄，亦自承沒有
    收到國科會的電子郵件，卻於同上調查筆錄偽證其電子郵件
    被入侵，執意偽證提供錯誤訊息，意圖使公務員登載不實事
    項於公文書，且國科會帳號密碼與電子郵件帳號密碼並不相
    同，吳威志涉嫌偽證並與張國華串謀欲陷伊於妨害電腦使用
    、偽造文書之罪等語。
  (二)關於被上訴人邱秋庸不法侵害其權利部分：
    按本件小產學計畫共同主持人張國華同意確認鍵係經由國科
    會研究人才網進入簽署，而非透過電子郵件進入簽署，自始
    沒有電子郵件帳號及密碼登錄同意確認之情事，詎被上訴人
    邱秋庸於96年1月24日調查筆錄指稱伊侵入張國華電腦信箱
    而檢舉伊涉嫌違反刑法妨害電腦使用罪，並於該筆錄提供沒
    有共同主持人名字之節錄國科會網站之專題研究共同主持人
    已簽署資料查詢，當作伊入侵他人電子郵件證據，誤導司法
    人員將與本案不相關之吳威志教授導入本案，被上訴人邱秋
    庸故意欲以假證據陷伊於罪，而有誣告與偽證行為。又邱秋
    庸於96年3月7日於雲林地檢署之訊問筆錄涉嫌偽證，謊稱「
    小產學，王美心也可以只寫『國科會計畫申請』，所以也看
    不出來她是指一個、或二個、或具體的研究計畫是什麼？」
    ，然具一般常識之人從伊95年8月8日至12日所寄送之電子郵
    件與附件，皆可輕易辨識研究計畫件數與內容，此部分被上
    訴人亦涉嫌串供、誣告、偽證以陷害伊。
  (三)又伊為國際知名學者，經媒體爭相報導此不實言論，內心之
    痛難以言喻，不論被上訴人等係故意或過失行為，應為其侵
    權行為負損害賠償責任，爰依民法第18條、第184條、185條
    、第195條規定向被上訴人吳威志、邱秋庸等求償100萬元精
    神慰藉金及要求被上訴人刊登於4家報紙與1家雜誌為回復其
    名譽之適當處分等語（原審為上訴人全部敗訴判決，上訴人
    不服提起上訴，並於本院為訴之減縮，上開減縮部分業經確
    定在案）。並上訴聲明：1.原判決均廢棄。2.被上訴人等應
    連帶給付上訴人100萬元，及自起訴狀繕本送達翌日起至清
    償日止，按年息百分之五計算之利息。3.被上訴人應共同在
    中國時報、蘋果日報全國A疊4分之1版，刊登如附件所示道
    歉啟事及本判決主文一日。
二、被上訴人則抗辯以：
  (一)被上訴人吳威志部分：
  1.伊係受雲林調查站及雲林地檢署之邀請，以證人身分謹陳所
    知實情，並非檢舉人或告訴人，當無誣告或偽證情事。且上
    訴人對伊提出之偽證等告訴，已經檢察署為不起訴處分確定
    在案。而上訴人於雲林地檢署對張國華所提出誣告之告訴，
    亦經雲林地檢署偵查終結為不起訴處分，足見本件出於正當
    懷疑與推論，尚不足以構成侵權情事。
  2.次查，上訴人雖主張國科會小產學計畫案之申請程序，並無
    主持人確認簽署之部分，而認為吳威志之證述不實，惟國科
    會小產學計畫案之申請程序主持人是否收到確認簽署通知，
    並非為上訴人未經授權擅自使用他人電子郵件帳號、密碼構
    成電腦犯罪之重要判斷依據，被上訴人吳威志就此之證述，
    縱與事實不符，亦無幫助誣告或偽證可言。
  3.又媒體報導是媒體自己刊登，與被上訴人無涉。
  (二)被上訴人邱秋庸部分：
  1.伊幫訴外人張國華管理電子郵件，上網後發現已經遭他人點
    選同意確認鍵，所以伊向張國華報告此事實，張國華及伊主
    觀上乃認為係遭上訴人侵入電腦信箱致向調查局為「應係王
    美心入侵．．」之供述，這是合理的懷疑。且依張國華之年
    齡以觀，其對電子郵件之流程確實較不熟悉，不知道他人可
    以用自己的電腦IP輸入張國華之密碼，就可以直接點選該同
    意確認鍵，上訴人苛責被上訴人未主動向其徵詢是否已代為
    點選確認鍵？但本件計畫主要申請人為上訴人，如果上訴人
    已經代為點選同意確認鍵，上訴人理當主動向張國華或伊為
    告知，事實上上訴人並未向張國華或伊為任何告知，伊於雲
    林縣調查站及雲林地檢署所作筆錄，皆據實陳述，未有不實
    內容之陳述，自無故意或過失之侵權行為。
  2.訴外人張國華固曾授權助理寄送電子郵件告知上訴人其在國
    科會帳號及密碼，惟並不表示張國華同意上訴人可逕行自電
    腦登入同意簽署，上訴人確未事先徵得張國華同意即擅自自
    電腦登入國科會研究人才個人網庫輸入張國華之帳號、密碼
    進行電磁紀錄同意簽署之事實，此亦據雲林地檢署96年偵字
    第5116號、5638號案調查屬實。
  (三)答辯聲明：上訴駁回。
三、兩造不爭執事項：
  (一)國科會程式設計師李淑慧在96年3月14日於國科會應法務部
    調查局人員詢問時證稱：向國科會申請之研究案其中「『消
    費保養保健品配方最佳化研究』，主持人為王美心，共同主
    持人為張國華；『樟芝培養與應用商品化之專利佈局』，主
    持人為張國華，共同主持人為王美心；『中草藥萃取應用之
    專利佈局』，主持人為吳威志，共同主持人為王美心、張國
    華。」「當計畫主持人由國科會網頁提出計畫，並填寫共同
    主持人，國科會電腦系統會由資料庫尋找該共同主持人之電
    子郵件信箱，自動發出一份電子郵件給共同主持人，要求確
    認，並簽署是否同意；共同主持人可經由國科會研究人才個
    人網庫登入個人帳號、密碼進行同意簽署，或由該郵件之『
    網頁連結』網址超連結至國科會網站，簽署同意與否。」、
    「由記錄檔紙本內容第七頁顯示：身分證統一編號Ｒ2216．
    ．．（為保護個人隱私，餘字予以省略）之使用者於95年8
    月12日凌晨03：20：08以共同主持人身分透過電子郵件登入
    ，但於03：21：02利用國科會研究人才個人網庫進行同意簽
    署。參照登入記錄時間檔案資料顯示Ｎ1221．．．（身分證
    統一編號餘字省略）之使用者於同日03：21：33登入國科會
    研究人才個人網庫，並於03：21：45進行同意簽署，前二者
    均為對『中草藥萃取應用之專利佈局』之研究案進行共同主
    持人同意簽署。該Ｎ1221．．．之使用者於03：22：02同時
    對『消費保養保健品配方最佳化研究』之研究案進行共同主
    持人同意簽署。」。
  (二)被上訴人吳威志於95年8月間曾同意上訴人使用其國科會之
    帳號及密碼。被上訴人吳威志有收到上訴人95年8月8日早上
    9點9分傳送之電子郵件（內有附件檔「中草藥萃取聲明書申
    請書.doc（376K）」)、95年8月8日晚8點20分電子郵件（內
    有4個附件檔，其一為「中草藥萃取聲明書申請書.doc（375
    K）」）。被上訴人吳威志係自己管理電子郵件信箱，且未
    收到國科會所傳送之「中草藥萃取應用之專利佈局」之信函
    。被上訴人吳威志96年1月29日以證人身分至雲林調查站製
    作調查筆錄；96年4月2日亦以證人身分至雲林地檢署作證（
    96年度他字第189號案）。
  (三)小產學計劃案之共同主持人可經由電腦上國科會研究人才個
    人網庫登入個人帳號、密碼進行同意簽署，或由該郵件之「
    網頁連結」網址超連結至國科會網站，簽署同意與否。
  (四)上訴人於95年8月12日凌晨3點21分33秒自電腦以張國華之國
    科會帳號及密碼登入國科會研究人才個人網庫，並於同日凌
    晨3點21分45秒對「中草藥萃取應用之專利佈局」之研究案
    進行共同主持人同意簽署。
  (五)被上訴人邱秋庸於96年1月24日至雲林調查站製作調查筆錄
    ；於96年3月7日以證人之身分至雲林地檢署作證（見本院卷
    1第13、41頁背面）。
四、本院得心證理由：
  (一)上訴人主張：被上訴人邱秋庸於96年1月24日在雲林調查站
    及於96年3月7日在雲林地檢署之陳述，涉嫌誣告、偽證、使
    公務員登載不實事項於公文書等之不法之故意或過失侵權行
    為，惟為被上訴人邱秋庸所否認。經查：
  1.按誣告罪之成立，以明知所訴虛偽為構成要件，若誤認有此
    事實，或以為有此嫌疑，自不得遽指為誣告（最高法院20年
    上字717號刑事判例參照）；又按刑法第168條規定證人依法
    作證時，必須對於案情有重要關係之事項，為虛偽之陳述，
    始負偽證罪之責，所謂於案情有重要關係之事項，係指該事
    項之有無，足以影響於裁判之結果者而言，蓋證人就此種事
    項為虛偽之陳述，則有使裁判陷於錯誤之危險，故以之為偽
    證罪，而科以刑罰，苟其事項之有無，與裁判之結果無關，
    僅因其陳述之虛偽，而即對之科刑未免失之過酷，是以上開
    法條加此特別構成要件，以限定虛偽陳述之範圍，與其他立
    法例對於證人虛偽陳述之結果不設何等區別者，其立法精神
    自有不同（最高法院29年上字第2341號刑事判例參照）；又
    「刑法第214條所謂使公務員登載不實事項於公文書罪，須
    一經他人之聲明或申報，公務員即有登載之義務，並依其所
    為之聲明或申報予以登載，而屬不實之事項者，始足構成，
    若其所為聲明或申報，公務員尚須為實質之審查，以判斷其
    真實與否，始得為一定之記載者，即非本罪所稱之使公務員
    登載不實。上訴人等以偽造之杜賣證書提出法院，不過以此
    提供為有利於己之證據資料，至其採信與否，尚有待於法院
    之判斷，殊不能將之與使公務員登載不實同視」。（最高法
    院73年台上字第1710號刑事判例參照）。
  2.有關被上訴人邱秋庸誣告之不法侵權行為部分：
    本件上訴人主張：被上訴人邱秋庸於96年1月24日在雲林調
    查站檢舉內容及96年3月7日於雲林地檢署之陳述內容，涉嫌
    誣告，無非係以伊經由國科會研究人才個人網庫進入簽署同
    意，而非透過電子郵件進入簽署，自始沒有電子郵件帳號及
    密碼登錄同意確認情事存在，詎邱秋庸於96年1月24日調查
    筆錄陳稱：伊侵入張國華信箱而檢舉伊涉嫌違反刑法妨害電
    腦使用罪，誣告行為明確云云，然為被上訴人邱秋庸所否認
    。查：
  (1)依被上訴人邱秋庸為學校之技工，在科法所行政上幫時任所
    長之張國華處理事務，亦為所長之助理，有證人張國華於本
    院之證詞可據（見本院卷1第211頁背面）；其於96年1月24
    日於雲林調查站檢舉內容略以：王美心於95年8月11日以簡
    訊通知所長張國華，有一件小產學計畫欲邀所長共同主持，
    請所長至雲科大提供之員工個人電子信箱收信並點選同意確
    認鍵，所長授權伊進入該信箱代為點選，伊於8月12日下午2
    時進入該信箱，即發現該信已於當日凌晨3時23分被點選同
    意確認鍵，經向所長報告此事等語，所長當時認該信箱已遭
    侵入，因此我要檢舉科法所助理教授王美心涉嫌違反妨害電
    腦使用等罪嫌等語（見原審卷第244頁），則被上訴人邱秋
    庸上開所稱受張國華委託以郵件點選共同主持人同意確認鍵
    ，已經張國華於雲林地檢署偵查中證稱：「8月10日之前王
    美心就跟我助理要我國科會帳號、密碼，8月10日我有同意
    ，8月11日王美心晚上9時傳簡訊給我，意思請我當共同主持
    人，我打電話給邱秋庸上網去看，如果可以就同意。」、「
    （點選過程？）我助理打開個人信箱，問是否同意，若同意
    就點同意，回覆給國科會，在打開信箱同時，就進入國科會
    系統，才有辦法點選。」等語明確（見原審96他字第189號
    偵查卷第203頁）、又被上訴人邱秋庸開啟郵件內容後發現
    於開啟前已遭點選「同意」此情，且上訴人亦自承有進入國
    科會系統點選，係其所為，亦為兩造所不爭執，可認此部分
    之檢舉內容並非虛構。
  (2)次按本件共同主持人張國華之同意確認，上訴人係以進入國
    科會研究人才個人網庫點選，為兩造所不爭執，與被上訴人
    邱秋庸上開檢舉內容所述固有不同，然依上開兩造不爭執之
    國科會程式設計師李淑慧於96年3月14日在國科會應法務部
    調查局人員詢問時，證稱：當計畫主持人由國科會網頁提出
    計畫，並填寫共同主持人，國科會電腦系統會由資料庫尋找
    該共同主持人之電子郵件信箱，自動發出一份電子郵件給共
    同主持人，要求確認，並簽署是否同意；共同主持人可經由
    國科會研究人才個人網庫登入個人帳號、密碼進行同意簽署
    ，或由該郵件之『網頁連結』網址超連結至國科會網站，簽
    署同意與否等語，可知共同主持人點選方式，有網路點選與
    郵件點選二種途徑；雖證人張國華曾證稱「（點選過程？）
    我助理打開個人信箱，問是否同意，若同意就點同意，回覆
    給國科會，在打開信箱同時，就進入國科會系統，才有辦法
    點選。」等語（見原審96他字第189號卷第204頁），認點選
    途徑僅為一種，惟此顯有誤會，因此，誤以為可能是上訴人
    未經其同意即逕自進入郵件信箱點選確認同意，而有侵害其
    權利之嫌，遂由被上訴人邱秋庸向偵查機關提出檢舉，上訴
    人此部分主張被上訴人邱秋庸有誣告之故意，已非可取。
  (3)又按「共同主持人」點選方式，雖有網路點選與郵件點選二
    種途徑，但均係為便利受通知人點選而設，不論經由何途徑
    點選，點選人均需有權點選，是上訴人係由何途徑點選確認
    同意並不重要，事先有得到明確之授權，始為關鍵。查，依
    證人張國華於偵查中指證稱：「（王美心說她由研究人才個
    人網，點選同意，她認為你同意給她國科會帳號密碼，就是
    讓她完成計畫的送件，而點選同意，是送件過程所必須？）
    ．．計畫我同意掛名，最後還是要我親自簽名才算同意，否
    則國科會不需再問共同計畫主持人是否同意，我認為縱使我
    同意掛名，也應該要由我做最後確認」等語（見刑事偵查卷
    96他字第189號卷第203頁），可知張國華固有同意掛名為主
    持人而同意上訴人使用其國科會之帳號密碼，惟否認同意上
    訴人代為點選共同主持人同意確認鍵，此與上訴人之認知共
    同主持人同意確認為完成送件程序所必須不同，參以上訴人
    已於原審自承確有於95年8月12日清晨以張國華之帳號、密
    碼向國科會網站輸入確認同意產學合作計劃，惟此部分上訴
    人並未於邀請張國華擔任小產學計劃共同主持人之時事前說
    明清楚，可見上訴人尚未取得經共同主持人張國華同意點選
    之授權，而逕為點選行為，是張國華即有合理懷疑，上開檢
    舉內容亦難認係誣告。上訴人謂上開檢舉內容涉嫌誣告云云
    ，已無足採。
  3.有關偽證不法侵權行為部分：
  (1)按上訴人雖主張被上訴人邱秋庸於調查站調查時提供沒有共
    同主持人名字之節錄國科會網站之專題研究共同主持人已簽
    署資料查詢，當作伊入侵他人電子郵件之證據，誤導司法人
    員將與本案不相關之吳威志教授導入本案，被上訴人邱秋庸
    已有偽證行為云云，為被上訴人所否認。查依被上訴人邱秋
    庸於前述調查筆錄所載「..我於8月12日下午2時進入該信箱
    ，即發現該封信件已於當日凌晨3時23分被點選同意確認鍵
    ，我當場立刻向張國華報告，該信件已被同意確認，...（
    你是否願意提供相關資料供本站參考？）我提供節錄自國科
    會網站國科會專題研究計劃共同主持人已簽署資料查詢網頁
    一紙供貴站參考」等語（見原審96他字第189號偵查卷第18
    頁），可見該國科會專題研究計畫共同主持人已簽署資料查
    詢，係被上訴人邱秋庸提出用為共同主持人張國華同意確認
    時間之證明，上訴人以被上訴人邱秋庸魚目混珠偽證云云，
    並無可採。
  (2)上訴人又主張被上訴人邱秋庸於96年3月7日於雲林地檢署之
    訊問筆錄涉嫌故意偽證，謊稱「國科會給學校的研究計畫，
    簡稱為小產學，王美心也可以只寫『國科會計畫申請』，所
    以也看不出來她是指一個、或二個、或具體的研究計畫是什
    麼」，然具一般常識之人從原告95年8月8日至12日所寄送之
    電子郵件與附件，皆可輕易辨識研究計畫件數與內容，被上
    訴人涉嫌串供、偽證云云，惟為被上訴人邱秋庸所否認。查
    上訴人前已自承本件共同主持人張國華之同意確認鍵係其所
    點選，而就本件計畫內容件數並無爭執；況被上訴人邱秋庸
    於雲林地檢署之證述，乃因檢察官問：「8月10日王美心的
    郵件有提到國科會計劃小產學申請？」，有偵訊筆錄可按（
    見本院調閱雲林地檢署偵查卷96年度他字第189號卷第62頁
    ），而依上訴人所提出其95年8月10日之電子信件之主旨僅
    為「送件帳號密碼：國科會計劃小產學申請」，並未指明係
    何案小產學之申請，則被上訴人邱秋庸因檢察官之詢問而作
    此證述並無不實，且亦非對於案情有重要關係之事項，又上
    訴人此部分主張與上訴人點選共同主持人張國華同意確認鍵
    是否未經授權同意而構成電腦犯罪之重要判斷無涉，縱然屬
    實，亦無虛構事實偽證情事。上訴人上開不法侵權行為之主
    張，委無足採。
  (3)至上訴人主張被上訴人邱秋庸涉嫌使公務員登載不實事項於
    公文書部分，被上訴人邱秋庸至雲林調查站所為之檢舉及於
    雲林地檢署之證述，尚有待檢調單位調查其他證據為實質之
    審查，並判斷其真實與否，依上說明，被上訴人邱秋庸於雲
    林調查站及雲林地檢署之陳述及證言，使雲林調查站及雲林
    地檢署製作成筆錄，尚待偵查單位查證並釐清真象之實質審
    查，不構成刑法第214條之使公務員登載不實罪，難認被上
    訴人邱秋庸此部分之故意或過失侵權行為得以成立。
  4.綜據上述，上訴人之主張被上訴人邱秋庸96年1月24日於雲
    林調查站及96年3月7日於雲林地檢署之陳述涉嫌誣告、使公
    務員登載不實事項於公文書及偽證而屬不法，構成侵權行為
    責任，均無足採。
  (二)上訴人又主張：有關被上訴人吳威志96年1月29日於雲林調
    查站及96年4月2日於雲林地檢署（96年度他字第189號案）
    之陳述，涉嫌幫助誣告、偽證、使公務員登載不實事項於公
    文書之故意或過失不法侵權行為等語，惟為被上訴人吳威志
    所否認。經查：
  1.有關幫助誣告、偽證等不法侵權行為部分：
    上訴人雖主張被上訴人吳威志已自承收受伊寄送之95年8月8
    日早上9點9分、95年8月8日晚8點20分電子郵件，而認被上
    訴人吳威志之證述不實，及上訴人越權直接送件到國科會內
    容不實，欲陷伊於偽造文書之罪云云，然為被上訴人吳威志
    否認。查：
  (1)依證人黃筱涵於上開刑事案件96年3月7日偵查中證稱：「8
    月10日我在（研究）所上收到王美心寄的郵件，我經張國華
    、吳威志同意後，將國科會帳號密碼給王美心」等語（見原
    審96他字第189號偵查卷第61頁），及張國華前述陳稱「8月
    10日之前王美心就跟我助理要我國科會帳號、密碼，8月10
    日我有同意，8月11日王美心晚上9時傳簡訊給我，意思請我
    當共同主持人，我打電話給邱秋庸上網去看，如果可以就同
    意，知道被點選同意後邱秋庸有跟我說。」等語，可知被上
    訴人吳威志係於95年8月10日始同意掛名為主持人而同意上
    訴人使用其國科會網路帳號密碼；參以被上訴人吳威志於偵
    查中之陳述：「我有收到，但剛開始我不同意擔任共同計畫
    主持人，我請筱涵問（張國華）所長，她說所長還在考慮，
    我將帳號密碼，說如果所長同意你再給王美心，後來我問王
    美心所長是否同意，王美心說所長本來就同意，因為他們曾
    合作過，後來我請王美心直接向筱涵確認，如果所長同意就
    向筱涵拿，後來筱涵說所長同意先給王美心做申請，我同意
    筱涵給王美心帳號密碼去申請，後來王美心約半個月都未跟
    我聯繫，直到國科會截止日前一天王美心寄郵件給我，要給
    我過目內容，要給我簽名，但她不知簽名是否必要，所以她
    要找我，我當圖書館館長，就約在圖書館，但她沒有出現，
    所以我就沒有再問這件事，直到11月所長跟邱秋庸說所長信
    箱被侵入，我才覺得有點問題，為何合作案未給我過目，直
    接就出去了，這點我有點納悶，但我沒有追究，直到96年1
    月在研究所遇到所長說要去調查局，我才知道調查局在問，
    後來就去調查站做一份筆錄。」等語（見刑事偵查卷96年度
    他字第189號第206、207頁，96年4月2日於雲林地檢署之訊
    問筆錄），並有上訴人於95年8月12日始寄送之電子郵件足
    稽（見本院卷1第82頁），被上訴人吳威志前述所稱「為何
    合作案未給我過目，直接就出去了‧‧」，固有誤會，惟因
    上訴人於國科會截止日前一天始寄電子郵件給被上訴人吳威
    志，要給被上訴人吳威志過目內容及簽名，但上訴人不知簽
    名是否必要，所以上訴人要找被上訴人吳威志，而被上訴人
    吳威志當學校圖書館館長，就約在圖書館，然上訴人未出現
    ，被上訴人吳威志認為該「中草藥萃取應用之專利佈局」之
    研究計劃案應先經其過目及簽名後始可向國科會提出申請，
    則其因不確知上訴人是否還要送件，而未去看計劃案的內容
    ，自屬合理。是上訴人之指責被上訴人為上開不實之證述，
    無非認知不同造成之誤會。被上訴人吳威志依其主觀認知所
    為證述，尚無偽證可言。復查上訴人本件事前有無提供計畫
    之內容給被上訴人吳威志與否，因與上訴人是否擅自點選共
    同主持人張國華之同意確認鍵而未經授權構成電腦犯罪之重
    要判斷無涉，此部分縱係屬實，被上訴人吳威志亦無幫助誣
    告或偽證之故意或過失之侵權行為之可言。上訴人此部分之
    主張，應無足採
  (2)上訴人又主張：被上訴人吳威志於調查筆錄偽證其電子郵件
    被入侵，執意偽證提供錯誤訊息云云，惟為被上訴人吳威志
    所否認。查，被上訴人吳威志雖有收到上訴人寄送之電子郵
    件，但因收到當時尚未同意擔任主持人，況其後上訴人未依
    約與其見面，被上訴人吳威志不確知上訴人是否還要送件，
    而未去看電子郵件內上訴人向國科會申請之小產學計劃內容
    計劃，致不知其並非受邀擔任「共同主持人」（僅為主持人
    ，而無點選確認之問題），而在張國華告知後，推論有人替
    其確認而為此陳述，且被上訴人吳威志已於刑事偵查中自承
    未收到國科會寄送之共同主持人邀請函，與事實相符，是雖
    其推論與事實有出入，然尚非故違認知之虛構上訴人犯罪事
    實之陳述，且被上訴人吳威志是否擔任共同主持人，因與上
    訴人點選共同主持人張國華同意確認鍵是否經授權同意而構
    成電腦犯罪之重要判斷無涉，故亦無偽證可言。再查被上訴
    人吳威志係以證人身分於上開雲林調查站及雲林地檢署為陳
    述，而非有不法之意圖他人受刑事或懲戒處分，向該管公務
    員誣告或幫助誣告，復查無其他證據可證其有虛構有關電腦
    入侵罪名之幫助誣告行為，則上訴人之主張被上訴人吳威志
    上開證述有幫助誣告之不法故意或過失侵權行為云云，已無
    可採。
  2.有關使公務員登載不實部分；
    上訴人主張被上訴人吳威志涉嫌使公務員登載不實事項於公
    文書部分，被上訴人吳威志乃以證人之身分至雲林調查站及
    雲林地檢署作證，已如上述，而其證言僅係供檢調單位參考
    ，事實真相並非僅依據被上訴人吳威志之證言即可認定，尚
    須由檢調單位調查其他證據為實質之審查，並判斷其真實與
    否，依上開說明，被上訴人吳威志於雲林調查站及雲林地檢
    署之證言，縱經雲林調查站及雲林地檢署製作成筆錄，仍非
    可謂已構成刑法第214條之使公務員登載不實罪，難認被上
    訴人吳威志有故意或過失侵權行為可言。
  3.綜據上述，上訴人之主張被上訴人吳威志於96年1月29日於
    雲林調查站及96年4月2日於雲林地檢署（96年度他字第189
    號案）之證言涉嫌幫助誣告、偽證、使公務員登載不實事項
    於公文書之故意或過失不法侵權行為等語，均非可採。
  (三)被上訴人於雲林調查站及雲林地檢署應訊時的陳述，是否與
    張國華串謀（指共謀）欲陷害上訴人部分：
  1.按當事人主張有利於己之事實者，就其事實有舉證之責任。
    民事訴訟法第277條定有明文。又民事訴訟如係由原告主張
    權利者，應先由原告負舉證之責，若原告先不能舉證，以證
    實自己主張之事實為真實，則被告就其抗辯事實即令不能舉
    證，或其所舉證據尚有疵累，亦應駁回原告之請求（最高法
    院17年上字第917號判例參照）。
  2.上訴人主張被上訴人二人於檢調偵查中應訊之陳述係與張國
    華串謀欲陷害上訴人，惟為被上訴人所否認，上訴人雖主張
    被上訴人吳威志、邱秋庸於雲林調查站及雲林地檢署所為之
    陳述有提及張國華之部分即可證明之云云，然被上訴人上開
    之陳述「請張國華所長至雲科大提供之員工個人電子信箱收
    信並點選同意確認鍵，所長授權伊進入該信箱代為點選，伊
    於8月12日下午2時進入該信箱，即發現該信已於當日凌晨3
    時23分被點選同意確認鍵，經向所長報告此事等語，所長當
    時認該信箱已遭侵入，因此我要檢舉科法所助理教授王美心
    即上訴人涉嫌違反妨害電腦使用等罪嫌等語．．」，已如上
    述，尚無法推論係被上訴人與張國華有共同不法侵權行為之
    串謀陷害上訴人之犯意聯絡及行為分擔。上訴人復未提出其
    他證據以證明真實，尚屬無據。
  (四)媒體大肆報導上訴人因涉嫌電腦犯罪被偵辦，致損及上訴人
    之名譽權部分，與被上訴人二人之行為是否有相當因果關係
    ，被上訴人二人是否有意利用媒體為該報導部分：
  1.按損害賠償之債，以有損害之發生及有責任原因之事實，並
    二者之間，有相當因果關係為成立要件。故原告所主張損害
    賠償之債，如不合於此項成立要件者，即難謂有損害賠償請
    求權存在（最高法院48年台上字第481號判例參照）。
  2.經查，被上訴人吳威志、邱秋庸於雲林調查站及雲林地檢署
    之陳述，終究僅是於雲林調查站及雲林地檢署應訊時所為，
    並無證據顯示被上訴人將之散佈於眾，或告知於媒體記者，
    上訴人亦未提出證據證明媒體事後報導此事，係出於被上訴
    人吳威志或被上訴人邱秋庸之告知，或提供，或被上訴人二
    人有意利用媒體而為該報導；又上訴人之研究計劃（簡稱小
    產學）活動補助款，當與學校或國科會對研究計劃、成果報
    告密切關連，如何補助又決定自學校或國科會之許可暨評價
    ，上訴人之主張伊近年來50多項學術活動均未獲校方補助，
    15項國科會之申請全部被拒絕，造成損害云云，固經證人張
    國華於本院證述與上訴人之上開研究計劃未獲國科會之准予
    補助等情（見本院卷1第211背面），惟未獲准補助，未必與
    上訴人指責被上訴人吳威志、邱秋庸之上開行為有必然關連
    ，兩者並無相當因果關係；且上訴人亦自承為國際知名學者
    ，本為媒體注意之焦點，況今日電子搜尋異常容易，資訊自
    由播送無遠弗屆，如何傳送播報，非必受人指使。媒體之大
    肆報導上訴人有關涉嫌電腦犯罪部分，未必係被上訴人故意
    或過失不法加害行為。上訴人就其損害及因果關係並未舉出
    確證以實其說，委難遽認係出自被上訴人所為。被上訴人否
    認散播與誹謗，堪予採信。此部分上訴人之主張，亦不足採
    。
五、綜上所述，上訴人之主張，被上訴人吳威志、邱秋庸於雲林
    調查站及雲林地檢署之陳述，已涉有誣告、偽證、使公務員
    登載不實事項於公文書等之不法侵權行為，即有未合；被上
    訴人抗辯係合理之懷疑，尚屬可信。從而，上訴人依民法第
    18條、第184條、185條、第195條規定之故意或過失不法侵
    權行為法律關係，請求被上訴人連帶給付上訴人100萬元，
    及自起訴狀繕本送達翌日起至清償日止，按年息百分之5計
    算之利息，暨被上訴人應共同在中國時報、蘋果日報全國A
    疊4分之1版，刊登如附件所示道歉啟事及本判決主文一日，
    即屬無據，為無理由。原審為上訴人敗訴之判決，及駁回其
    假執行之聲請，並無不合。上訴意旨指摘原判決不當，求予
    廢棄改判，為無理由，應予駁回。
六、本件事證已臻明確，兩造其餘攻擊、防禦方法及舉證，核與
    判決之結果不生影響，毋庸逐一論述，附此敘明。
據上論結，本件上訴為無理由，依民事訴訟法第449條第1項、第
78條，判決如主文。
中    華    民    國   100    年    3     月    1     日
                  民事第二庭  審判長法  官  陳光秀
                                    法  官  李文賢
                                    法  官  莊俊華
上為正本係照原本作成。
如不服本判決，應於收受送達後20日內向本院提出上訴書狀，其
未表明上訴理由者，應於提出上訴後20日內向本院補提出理由書
狀（均須按他造當事人之人數附繕本）上訴時應提出委任律師或
具有律師資格之人之委任狀；委任有律師資格者，另應附具律師
資格證書及釋明委任人與受任人有民事訴訟法第466條之1第1項
但書或第2項（詳附註）所定關係之釋明文書影本。如委任律師
提起上訴者，應一併繳納上訴審裁判費。
中    華    民    國   100    年    3    月     3     日
                                    書記官  吳銘添
【附註】民事訴訟法第466條之1：
(1)對於第二審判決上訴，上訴人應委任律師為訴訟代理人。但上
  訴人或其法定代理人具有律師資格者，不在此限。
(2)上訴人之配偶、三親等內之血親、二親等內之姻親，或上訴人
  為法人、中央或地方機關時，其所屬專任人員具有律師資格並
  經法院認為適當者，亦得為第三審訴訟代理人。
民事訴訟法第466條之2第1項：
  上訴人無資力委任訴訟代理人者，得依訴訟救助之規定，聲請
  第三審法院為之選任律師為其訴訟代理人。